臺灣臺中地方法院民事裁定　　　　　　 99年度小上字第105號
上　訴　人　王松銘
被 上訴 人　簡威宗
訴訟代理人　陳浩華律師
複 代理 人　陳雲壤
上列當事人間請求給付費用事件，上訴人對於中華民國99年9月
29日本院臺中簡易庭99年度中小字第2102號第一審小額民事判決
提起上訴，本院裁定如下：
    主      文
上訴駁回。
第二審訴訟費用新臺幣壹仟伍佰元由上訴人負擔。
    事實及理由
一、按對於小額程序之第一審裁判之上訴或抗告，非以其違背法
    令為理由，不得為之。又上訴狀內應記載上訴理由，表明(
    一)原判決所違背之法令及其具體內容。(二)依訴訟資料可
    認為原判決有違背法令之具體事實，民事訴訟法第436條之
    24第2項、第436條之25分別定有明文。所謂判決有違背法令
    ，依民事訴訟法第468條之規定，乃指判決不適用法規或適
    用不當而言，且依同法第436條之32第2項之規定，此為小額
    事件之上訴程序所準用。再以判決有不適用法規或適用不當
    為上訴理由時，其上訴狀或理由書應有具體之指摘，並揭示
    該法規之條項或內容，若係成文法以外之法則，應揭示該法
    則之旨趣，倘為司法院解釋或最高法院之判例，則應揭示該
    判解之字號或其內容，如依民事訴訟法第469條所列第1款至
    第5款理由提起上訴時（第6款未準用，參照民事訴訟法第
    436之32第2項規定），其上訴狀或理由書應揭示合於該條款
    之事實，上訴理由狀如未依此項方法表明者，即難認為已對
    原判決之違背法令有具體之揭示，其上訴自難認為合法（最
    高法院71年台上字第314號判例參照）。
二、本件上訴人之上訴意旨略以：
（一）被上訴人在原審謊稱上訴人與承包商劉益興在民國98年4
      月9日簽訂「和解書」，上訴人還將和解書傳真給「鉅禾
      營造有限公司」（下稱鉅禾營造），並稱是因為「鉅禾營
      造」知悉被上訴人已收新臺幣（下同）8萬元之「鉅禾營
      造」借牌費用，才無條件簽「拋棄書」云云，此均為不實
      之陳述，上訴人從未傳真給「鉅禾營造」任何和解書，倘
      真有該份和解書，亦是「鉅禾營造」承包商劉益興提供給
      被上訴人不實之書類。蓋上訴人與承包商劉益興在98年4
      月9日所簽訂者乃「協議書」，是要承包商劉益興繼續承
      攬「私立大同護理之家」新建工程，並將工程施作內容確
      實訂明。惟上開所述與上訴人向被上訴人另行租借「東邦
      營造有限公司」（下稱東邦營造）牌照之費用無相干涉，
      被上訴人如需清算租借「鉅禾營造」牌照之費用，其應當
      要找劉益興處理，而非由上訴人承擔該費用。至於被上訴
      人所稱之「拋棄書」亦非給上訴人使用，上訴人未曾與「
      鉅禾營造」負責人洽事及謀面，該份拋棄書應該是給劉益
      興，讓劉益興辦理銜接新的營造廠即韋立營造廠，因此與
      本件上訴人向被上訴人所請求者無關。有「鉅禾營造」前
      負責人林明德於100年5月17日到庭具結證明：「鉅禾營造
      」與劉益興有租借牌照之約定，「鉅禾營造」租牌費用是
      由劉益興負責，且「鉅禾營造」和上訴人無任何契約存在
      等語，可資為憑。另「鉅禾營造」前負責人林明德雖同時
      證稱其曾取得被上訴人交付之8萬元，惟此乃被上訴人個
      人行為，與上訴人亦無關係。
（二）上訴人確實以訂金8萬元，向被上訴人租用新的「東邦營
      造」牌照，然如前所述，上訴人此舉與「鉅禾營造」之租
      借牌照費用無關。蓋上訴人所籌設之「私立大同護理之家
      」工程，政府准許期限僅二年，惟該「護理之家」硬體工
      程停擺且找不到「鉅禾營造」承包商劉益興，如此一來工
      程將無法於期限內完成，上訴人遂輾轉與被上訴人聯絡，
      被上訴人並自稱其為「鉅禾營造」之人員，經上訴人告知
      被上訴人關於承包商劉益興之停工經過，被上訴人即聲稱
      上訴人「鉅禾營造」的牌照不能用，須要更換新的營造牌
      照，上訴人因時間急迫，便陷入被上訴人編造之謊言中，
      被上訴人甚至在98年2月24日上午9時許，與上訴人口頭約
      定，請李國凱建築師事務所之人員周碧華作辦理變更事宜
      ，而周碧華亦於原審到庭證實確有辦理變更新牌照一事，
      惟在上訴人交付8萬元後之隔日即98年2月25日，被上訴人
      竟通知上訴人表示，暫停辦理新的營造牌照。斯時被上訴
      人並未說明該筆8萬元費用是要用作清算「鉅禾營造」租
      借牌照之費用，倘被上訴人有表示要作前開所述之用途，
      上訴人根本不會給被上訴人新牌照訂金8萬元。是被上訴
      人於原審所主張不可採信，上訴人爰依不當得利法律關係
      ，請求被上訴人返還8萬元。
（三）聲明：（1）原判決廢棄。（2）被上訴人應給付上訴人8
      萬元，及自支付命令送達翌日起，至清償日止按周年利率
      百分之五之利息計算。（3）願供擔保，請准宣告假執行
      。
二、被上訴人則以：
（一）被上訴人為「鉅禾營造」之經理，本案是由「鉅禾營造」
      借牌當時之前負責人林明德委託被上訴人處理，借牌過程
      則是由劉益興找「鉅禾營造」業務員蕭小姐洽談。被上訴
      人除援引在原審所為陳述及第一審判決理由外，被上訴人
      亦主張上訴人與承包商劉益興所簽訂之協議書確實為真正
      ，原審時已由承包商劉益興確認無誤。上訴人雖主張其支
      付8萬元給被上訴人，是求為借用其他公司之執照，然依
      工程慣例，如果要換牌一定要先結算掉之前牌之費用。
      且上訴人因欲與承包商劉益興借牌之「鉅禾營造」解約，
      故替劉益興支付其所積欠之借牌費用，是該筆費用應由上
      訴人向劉益興請求才對。
（二）被上訴人雖然沒有看過拋棄書，然該拋棄書並非由「鉅禾
      營造」後任負責人謝春森所寫。原因是上訴人先前要解約
      ，但其不願與劉益興對帳，事後上訴人又找劉益興和解並
      要求換公司，而「鉅禾營造」前任負責人林明德將牌照賣
      給謝春森之時，就約定林明德之案子由林明德自己處理，
      所以曾交付印鑑章及授權林明德處理。且因為變更承造人
      一定要有拋棄書，故被上訴人聯絡林明德後，才知道該拋
      棄書是由林明德蓋給上訴人，而林明德是因為知悉被上訴
      人有收受上訴人交付之8萬元，才願意蓋拋棄書給上訴人
      ，亦即，「鉅禾營造」在本事件中，只曾收受8萬元。
（三）上訴人之上訴未指摘原審判決有何違背法令理由之處，與
      法顯然不合。
（四）聲明：（1）上訴駁回。（2）如受不利益之判決，願供擔
      保免為假執行。
三、按實體法上之規範可區分為二大類，其一為基本規範或請求
    權規範，另一則為對立規範。凡能於當事人間發生一定之權
    利者，即為基本規範，亦即權利發生規範（或權利根據規範
    ）；而對立規範則包括權利障礙規範（或稱權利妨害規範
    ）（即指權利成立之初妨礙其權利之效果之規定，如民法第
    71條、第72條、第87條等）。權利消滅規範（即指實體法
    上使已發生權利歸於消滅之相關規定，如民法第309條、第
    310條、第334條清償、免除等）。權利排除規範（或稱權
    利受制規範）（即指實體法上對於權利人之權利行使，得由
    相對人主張一時阻卻或永久阻卻權利行使之規定，如民法第
    264條、第144條等）。所謂基本規範可理解為實體法上之請
    求權基礎（如民法第767條、第184條等），主張權利存在之
    人，應就權利發生之法律要件之該當事實為舉證。而於基本
    規範獲證明後，則主張對立規範存在之人，即負有舉證之責
    任。此即舉證責任之基本原則，學說稱之為特別要件分類說
    （或規範說），此亦為實務上之通說（最高法院44年臺上字
    第75號民事判例、69年度臺上字第380號民事判決參照），
    民事訴訟法第277條之規定，亦應本諸上開說明以為解釋。
    準此而論，本件上訴人於原審係主張被上訴人於收受新臺幣
    8 萬元後，未辦理牌照之變更事宜，而為本件之主張，是其
    應就此權利發生規範（或權利根據規範）存在，即就該款項
    係用以租借新營造廠之借牌費等事實，負有舉證之責。經原
    審以上訴人舉證不足，而駁回上訴人於原審之請求，自與最
    高法院79年度第1次民事庭會議決議內容尚無不合。於法並
    無違誤。上開上訴人上訴理由係就原審取捨證據、認定事實
    之職權行使，指摘其為不當，並就原審所為論斷，泛言其理
    由不當，然上訴人並未揭示原審判決違背法令之法規之條項
    或內容、成文法以外之法則，或司法院解釋或最高法院之判
    例，即未具體表明合於不適用法規、適用法規不當。難認對
    原審判決之如何違背法令已有具體之指摘。故而，依首揭說
    明，本件上訴人之上訴已難認為合法，應予駁回。
四、末按，法院為訴訟費用之裁判時，應確定其費用額，民事訴
    訟法第436條之19第1項定有明文，此依同法第436條之32第1
    項規定，於小額事件之上訴程序準用之。查上訴人提起本件
    上訴，既經駁回，則依卷存上訴人繳納第二審裁判費之收據
    以觀，上訴人應負擔之本件訴訟費用額確定為新台幣1,500
    元。
五、據上論結，依民事訴訟法第436條之32第1項、第2項、第436
    條之19第1項、第444條第1項、第95條、第78條，裁定如主
    文。
中    華    民    國   100    年    8     月    26    日
                  民事第二庭  審判長法  官  王  銘
                                    法  官  鍾啟煒
                                    法  官  林慶郎
以上正本係照原本作成。
不得上訴。
中    華    民    國   100    年    8     月    26    日
                                    書記官  王淑燕